【裁判字號】    96,訴,8606
【裁判日期】    970829
【裁判案由】    拆屋還地等
【裁判全文】
臺灣臺北地方法院民事判決              96年度訴字第8606號
原      告  臺灣臺北看守所
法定代理人  乙○○
訴訟代理人  丙○○
            甲○○
被      告  丁○○
                        號
            己○○
            戊○○
共      同
訴訟代理人  蔡文彬律師
            林明賢律師
            陳孟秀律師
上列當事人間請求拆屋還地等事件，本院於民國97年8 月15日言
詞辯論終結，判決如下：
    主      文
被告己○○應將坐落臺北市○○區○○段三小段五六八地號土地
上門牌號碼臺北市大安區○○○路一七○巷臨四之十一號如附圖
所示Ａ部分面積六十五平方公尺之房屋拆除，並將土地返還原告
。
被告應給付原告新臺幣壹佰壹拾肆萬捌仟貳佰壹拾貳元及自民國
九十五年十二月三十日起至清償日止，按週年利率百分之五計算
之利息，並自民國九十六年二月一日起至返還上開土地之日為止
，按月給付原告新臺幣貳萬零陸佰零捌元。
原告其餘之訴駁回。
訴訟費用由被告共同負擔。
本判決第一項於原告以新臺幣肆拾貳萬元為被告己○○供擔保後
，得假執行。但被告己○○於假執行程序實施前，以新臺幣肆佰
壹拾陸萬陸仟肆佰壹拾參元為原告預供擔保，得免為假執行。
本判決第二項於原告以新臺幣參拾玖萬元為被告供擔保後，得假
執行。但被告於假執行程序實施前，以新臺幣壹佰壹拾肆萬捌仟
貳佰壹拾貳元為原告預供擔保，得免為假執行。
原告其餘假執行之聲請駁回。
    事實及理由
一、按訴狀送達後，原告不得將原訴變更或追加他訴。但擴張或
    減縮應受判決事項之聲明者，或不甚礙被告之防禦及訴訟之
    終結者，不在此限。民事訴訟法第255條第1項第3款、第7款
    分別定有明文。查本件原告起訴時請求被告丁○○、己○○
    應將坐落臺北市○○區○○段3小段568地號土地上門牌號碼
    臺北市大安區○○○路170巷臨4之11號如附圖所示面積25.8
    2 平方公尺之房屋及其他工作物拆除，並將土地返還原告。
    另亦請求被告丁○○、己○○應連帶給付原告新臺幣（下同
    ）456,105 元及自調解書狀送達翌日起至清償日止，按週年
    利率5%計算之利息，並自調解書狀送達翌日起至返還上開土
    地之日止，按月連帶給付原告8,186 元，嗣於審理期間因原
    告聲請地政機關至現場測量後之占有使用面積變更，乃變更
    聲明請求被告己○○應將坐落臺北市○○區○○段3小段568
    地號土地上門牌號碼臺北市大安區○○○路170巷臨4之11號
    如附圖所示面積65平方公尺之房屋及其他工作物拆除，並將
    土地返還原告。且請求被告丁○○、己○○、戊○○應給付
    原告1,148,212 元及自調解書狀送達翌日起至清償日止，按
    週年利率5%計算之利息，並自調解書狀送達翌日起至返還上
    開土地之日止，按月給付原告20,608元。核原告所為，除撤
    回對於被告丁○○拆屋還地之請求外，乃擴張應受判決事項
    之聲明，且其對被告戊○○追加不當得利返還之請求，亦無
    礙被告戊○○之防禦及本件訴訟之終結，是其所為訴之變更
    、追加，合於上開法律規定，應予准許，先此敘明。
二、原告起訴主張：
    坐落臺北市○○區○○段3小段568地號土地（下稱系爭土地
    ）為中華民國所有，原告為管理機關，詎被告己○○竟向他
    人購買占用系爭土地如臺北市大安區地政事務所土地複丈成
    果圖（下稱附圖）所示A 部分、面積為65平方公尺之門牌號
    碼臺北市大安區○○○路170巷臨4之11號房屋（下稱系爭房
    屋）及其他工作物，而無權占用系爭土地，原告自得依民法
    第767 條規定請求被告己○○將系爭房屋及其他工作物拆除
    並將土地返還原告。而被告己○○、丁○○與戊○○居住在
    系爭房屋，妨害原告管理之所有權，而按無權占有他人土地
    ，可能獲得相當於租金之利益為社會通常之觀念（最高法院
    61年臺上字第1695號判例參照），且依民法第126 條規定，
    租金之請求權因5 年間不行使而消滅，被告己○○、丁○○
    與戊○○無權占有系爭土地，獲得相當於租金之利益，而屬
    不當得利，原告自可依民法第179 條規定請求其等返還相當
    於5年之租金總額即新臺幣（下同）1,148,212元，並應自調
    解書狀繕本送達翌日起至返還系爭土地之日為止，按月給付
    原告20,608元，其計算方式如附件所示。並聲明：(一)被告己○○應將坐落臺北市○○區○○段3小段568地號土地上門牌
    號碼臺北市大安區○○○路170巷臨4之11號如附圖所示面積
    65平方公尺之房屋及其他工作物拆除，並將土地返還原告。
    (二)被告丁○○、己○○、戊○○應給付原告1,148,212 元及
    自調解書狀送達翌日起至清償日止，按週年利率5%計算之利
    息，並自調解書狀送達翌日起至返還上開土地之日止，按月
    給付原告20,608元。(三)願供擔保，請准宣告假執行。
三、被告辯稱：
    原告雖為系爭土地管理人，然未盡管理人之管理義務，直至
    95年11月30日始通知被告其為管理人，依民法第173 條規定
    ，管理人開始管理時以能通知為限，故原告求償5 年不當得
    利，實屬不合理。又被告己○○早於56年10月10日向原屋主
    季胡璉購買系爭房屋，取得系爭土地合法使用權，並非無權
    占有，而原告之請求權亦早已罹於消滅時效，自不得請求。
    另依民法第940條、944條規定，被告善意和平且公然占有系
    爭土地居住41年之久，應已有合法使用權源。退步言之，被
    告己○○亦應因時效取得地上權，而可請求為地上權登記，
    原告自負有容忍占有之義務，而不得請求拆屋還地。此外，
    被告亦得依民法第954條、第955條向原告請求保存占有物所
    支出之必要費用及於占有物現存之增加價值限度內，請求有
    改良占有物之有益費用等語。並聲明：(一)原告之訴及假執行
    之聲請均駁回。(二)如受不利判決，願供擔保請准宣告免為假
    執行。
四、本院查：
  (一)原告主張系爭土地屬於國有，其為管理機關，而系爭房屋為
    被告己○○所購買，占用系爭土地如附圖所示A 部分面積為
    65平方公尺，現被告己○○、丁○○仍居住於系爭房屋等情
    ，業據其提出土地所有權狀、現場照片為證，並經本院依原
    告聲請至現場勘驗屬實，製有勘驗筆錄在卷可稽，復經臺北
    市大安區地政事務所現場測量後以97年6 月11日北市大地二
    字第09730705800 號函附土地複丈成果圖附卷足參，而被告
    對於上開事實亦不爭執，堪信原告主張為真。至於被告雖以
    前詞為辯，然依被告所提出之房屋出賣契約書內容觀之（本
    院卷第140 頁），其上早已載明：「…至政府收回該號所有
    公地整建時，乙方當遵照法令及一般有關規定辦理…」，顯
    見被告己○○於購買系爭房屋時，已知悉對於系爭土地並無
    合法使用權利，且被告亦無法舉證有其他合法使用之權利，
    其辯稱具合法使用權源云云，顯屬無據。又民法第940 條、
    第944 條之規定，乃在規範占有狀態之推定，尚無從據以主
    張被告有權使用系爭土地，且民法第954條、第955條之規定
    僅善意占有人得加以主張，而依前開所述，被告於購買系爭
    房屋時，早已知悉系爭土地為公有土地，是其並非善意占有
    人，自不得加以主張。另按土地占有人因時效而取得地上權
    登記請求權者，向該管地政機關聲請為地上權登記，如經地
    政機關受理，受訴法院固應就占有人是否具備取得地上權之
    要件，為實體上之裁判，惟此之向該管地政機關為地上權登
    記之聲請，限於土地所有人對占有人提起拆屋還地訴訟前為
    之，蓋因時效而取得地上權登記請求權者，不過有此請求權
    而已，在未登記為地上權人以前，仍不得據以對抗土地所有
    人而認其非無權占有。土地所有人本於所有權主張占有人無
    權占有土地，對占有人起訴而為請求後，占有人始向地政機
    關為地上權登記之聲請，若認法院仍必須就占有人是否具備
    取得地上權之要件，為實體上之調查審認，將導致占有人於
    訴訟中利用向地政機關為地上權登記之聲請手段，阻撓及拖
    延訴訟之進行，影響土地所有人之權益，自非可取。最高法
    院88年臺聲字第203 號裁定可資參照。而查本件被告並未舉
    證有於本件起訴前向地政機關為地上權登記之聲請，是其主
    張得請求為地上權登記，並非無權占有云云，當屬無據。另
    按已登記不動產所有人之除去妨害請求權，不在本院釋字第
    一○七號解釋範圍之內，但依其性質，亦無民法第一百二十
    五條消滅時效規定之適用。司法院大法官會議釋字第164 號
    解釋可參。而系爭土地為已登記之不動產，則被告辯稱原告
    行使權利已罹於時效，核與法律規定不符，難以採信。末查
    ，被告戊○○雖辯稱其未居住系爭房屋云云，然本院至現場
    勘驗時，勘驗結果記載被告己○○、丁○○及戊○○均居住
    在系爭房屋內，此有本院勘驗測量筆錄附卷可稽，而被告之
    訴訟代理人林明賢律師在場對此勘驗結果並未予否認，依民
    事訴訟法第279條第1項規定，應認已有自認之情形。被告戊○○事後雖否認有居住之事實，然未能證明其自認與事實不
    符，且原告亦不同意被告戊○○撤銷自認，依民事訴訟法第
    279條第3項規定，自不許其撤銷自認。是以，原告主張被告
    戊○○居住使用系爭房屋，應認屬實，被告戊○○辯稱未有
    居住之事實云云，則屬無據，難以採信。
  (二)按所有人對於無權占有或侵奪其所有物者，得請求返還之。
    對於妨害其所有權者，得請求除去之。有妨害其所有權之虞
    者，得請求防止之。民法第767 條定有明文。又按國有財產
    撥給各地國家機關使用者，名義上雖仍為國有，實際上即為
    使用機關行使所有人之權利，故本院對於是類財產，向准由
    管領機關起訴，代國家主張所有權人之權利，最高法院51年
    臺上字第2680判例可資參照。本件被告己○○所購買而享有
    事實上處分權之系爭房屋無權占有系爭土地如附圖所示A 部
    分面積65平方公尺，而原告為系爭土地之管理機關，其依民
    法第767 條之規定請求被告己○○將系爭房屋拆除並將土地
    返還原告，核屬有據，應予准許。至原告雖主張被告己○○
    在系爭土地上另有「其他工作物」而一併請求拆除，然依本
    院勘驗結果及現場照片所示，系爭土地上僅有系爭房屋，並
    無其他工作物，是原告請求被告己○○拆除系爭土地上之其
    他工作物云云，要屬無據，難以准許。
  (三)按無法律上之原因而受利益，致他人受損害者，應返還其利
    益。民法第179 條前段定有明文。又依不當得利之法則請求
    返還不當得利，以無法律上之原因而受利益，致他人受有損
    害為其要件，故其得請求返還之範圍，應以對方所受之利益
    為度，非以請求人所受損害若干為準，無權占有他人土地，
    可能獲得相當於租金之利益為社會通常之觀念。最高法院61
    年臺上字第1695號判例可資參照。查原告主張被告己○○、
    丁○○與戊○○居住於系爭房屋而使用系爭土地等情，業經
    本院上開認定屬實，是其等既有使用系爭土地之事實，則原
    告請求被告返還相當於租金之不當得利，即屬有據。按利息
    、紅利、租金、贍養費、退職金及其他1年或不及1年之定期
    給付債權，其各期給付請求權，因5 年間不行使而消滅。民
    法第126 條定有明文。又按城市地方房屋之租金，以不超過
    土地及其建築物申報總價年息10%為限，土地法第97條第1項
    定有明文。又所謂土地之總價額，係指法定地價而言，土地
    所有權人依土地法所申報之地價為法定地價；公有土地以公
    告地價為申報地價，免予申報；又建築物價額依該管市、縣
    地政機關估定之價額，土地法第148 條、同法施行細則第25
    條、平均地權施行條例第16條前段分別定有明文。查系爭土
    地坐落區域雖為精華地段，然所屬華光社區內多為老舊低矮
    違章建築、鮮有公共設施、亦無商業行為，居住環境欠佳，
    此有本院勘驗筆錄可參，是斟酌各情後，本院認原告主張以
    週年利率5%計算相當於租金之不當得利，尚屬允恰。而系爭
    土地91年度至92年度之公告地價為每平方公尺70,417元、93
    年度至95年度之公告地價為每平方公尺70,663元、96年度之
    公告地價為每平方公尺76,094元，此有系爭土地之公告現值
    及公告地價表附卷可稽（本院卷第164 頁），且系爭房屋屬
    違章建築，公告價額為零元，是依週年利率5%計算自原告於
    96年1月31日起訴時起往前回溯5年至91年2月1日為止，使用
    系爭土地65方公尺之相當於租金之不當得利總額，應為1,14
    8,212元，而每月應給付相當於租金之數額則為20,608 元，
    其計算式詳如附表所示。至於原告雖請求應自調解書狀送達
    翌日起至返還系爭土地之日為止，按日給付相當於租金之不
    當得利，惟原告請求給付5 年相當於租金之不當得利係計算
    至96年1 月31日為止，則其得請求按日給付相當於租金之不
    當得利，即應自96年2月1日起算，而不得自聲請調解狀送達
    翌日起算，其請求逾此部分，當屬無據，難以准許。
五、綜上所述，原告主張被告己○○無權占有系爭土地，而被告
    己○○、丁○○與戊○○受有相當於租金之不當得利等情，
    為有理由。從而，原告依民法第767條、第179條規定，請求
    被告己○○應將坐落臺北市○○區○○段3小段568地號土地
    上門牌號碼臺北市大安區○○○路170巷臨4之11號如附圖所
    示A 部分面積65平方公尺之房屋拆除，並將土地返還原告。
    以及被告丁○○、己○○、戊○○應給付原告1,148,212 元
    及自聲請調解狀送達被告翌日即95年12月30日起至清償日止
    ，按週年利率5%計算之利息，並自96年2月1日起至返還上開
    土地之日止，按月給付原告20,608元，為有理由，應予准許
    。逾此部分之請求，則屬無據，應予駁回。
六、兩造分別陳明願供擔保請准宣告假執行或免為假執行，關於
    原告勝訴部分，核無不合，爰分別酌定相當之擔保金額，予
    以准許。至原告敗訴部分，假執行之聲請失所附麗，應予駁
    回。
七、本件事證已臻明確，兩造其餘攻擊防禦方法及未經本院援用
    之證據，核與判決之結果不生影響，爰不予逐一論駁，併此
    敘明。
據上論結，本件原告之訴為一部有理由，一部無理由，依民事訴
訟法第385條第1項前段、第79條、第85條第1項前段、第390條第
2項、第392條，判決如主文。
中    華    民    國    97    年    8     月    29    日
                  民事第四庭    法  官  余明賢
以上正本係照原本作成
如對本判決上訴，須於判決送達後20日內向本院提出上訴狀
中    華    民    國    97    年    8     月    29    日
                                書記官  楊勝欽


司法院資訊處製作；財團法人民間司法改革基金會備份。
